【裁判字號】    98,上易,265
【裁判日期】    990817
【裁判案由】    撤銷信託行為等
【裁判全文】
臺灣高等法院民事判決                 98年度上易字第265號
上  訴  人    甲○○
兼訴訟代理人  乙○○
被 上訴 人    丁○○
訴訟代理人    張靜怡律師
複 代理 人    丙○○
上列當事人間撤銷信託行為等事件，上訴人對於中華民國97年12
月30日臺灣板橋地方法院97年度訴字第1503號第一審判決提起上
訴，經本院於99年7月27日言詞辯論終結，判決如下：
    主      文
上訴駁回。
第二審訴訟費用由上訴人連帶負擔。
    事      實
甲、上訴人方面：
一聲明：
  (一)原判決廢棄。
  (二)被上訴人在第一審之訴駁回。
二陳述：除與原判決記載相同者外，補稱略以：
  (一)被上訴人以脅迫方式取得上訴人乙○○與其前夫陳松村於民
    國97年1月2日共同簽發之到期日97年4月3日、票號TH000000
    0、面額新臺幣（下同）150萬元本票（下稱系爭本票），上
    訴人乙○○得依民法第198條規定，拒絕履行。
  (二)信託法第6條第1項規定債權人得聲請法院撤銷之信託行為，
    不包括所有權移轉行為。
三證據：援用原審提出者。
乙、被上訴人方面：
一聲明：上訴駁回。
二陳述：除與原判決記載相同者外，補稱略以：
  (一)被上訴人確實交付借款150萬元予訴外人陳松村， 且未受清
    償，上訴人乙○○簽發系爭本票，係為連帶保證陳松村所負
    債務。上訴人乙○○主張受脅迫簽發系爭本票，惟未據舉證
    ，不足採信。
  (二)信託財產須移轉其權利予受託人，方獨立存在而非屬委託人
    之財產，委託人之責任財產因此減少，對委託人之債權人而
    言，其債權自可能受損害，故債權人得聲請法院撤銷信託財
    產之所有權移轉行為。
三證據：除援用原審提出者外，補提借據、匯款申請書支票及退
  票理由單等影本為證。
    理      由
一被上訴人主張：上訴人乙○○為連帶保證其前夫陳松村積欠被
  上訴人之150萬元借款債務， 與陳松村於97年1月2日共同簽發
  系爭本票，交付被上訴人。詎上訴人乙○○及陳松村未於票載
  到期日97年4月3日付款， 且上訴人乙○○於97年5月14日與上
  訴人甲○○成立信託契約，將其所有坐落臺北縣板橋市○○段
  712地號土地應有部分4分之1 及其上3961建號建物（門牌臺北
  縣板橋市自強新村52-1號4樓） 全部（下合稱系爭房地），信
  託予上訴人甲○○，97年5月16日完成信託登記。 因上訴人乙
  ○○別無其他財產足供清償系爭本票債務，其信託行為顯然有
  害於被上訴人之權利，被上訴人得依信託法第6條規定 請求法
  院撤銷之，並回復登記等情，求為撤銷上訴人間就系爭房地於
  97年5月14日所為信託行為及97年5月16日所為所有權移轉行為
  ，並命上訴人甲○○塗銷就系爭房地於97年 5月16日在臺北縣
  板橋地政事務所以信託為原因之所有權移轉登記之判決。
二上訴人則辯稱：因上訴人乙○○之前夫陳松村欲向被上訴人借
  款，上訴人乙○○受被上訴人脅迫，方與陳松村共同簽發系爭
  本票，交付被上訴人，以連帶保證陳松村所負債務，且被上訴
  人並未借款予陳松村，故上訴人乙○○不負系爭本票債務，其
  信託行為無害於被上訴人之權利等語。
三兩造不爭執事項（參見本院卷第40、41頁之97年12月18日準備
  程序筆錄）：
  (一)上訴人乙○○與其前夫陳松村於97年1月2日共同簽發系爭
    150萬元本票，交付被上訴人。
  (二)上訴人乙○○以自己為受益人，於97年 5月14日與上訴人甲
    ○○簽訂信託契約，將其所有系爭房地信託予上訴人甲○○
    ，97年5月16日完成信託登記。
  (三)上訴人乙○○無其他足供清償150萬元債務之財產。
  (四)陳松村於原法院97年12月11日言詞辯論期日結證稱：「（問
    ：當日簽發本票的情形？）…當日我前妻是否有感受到被脅
    迫我並不了解。…我沒有否認欠錢。」等語。
四兩造爭執要點及本院之判斷：
  (一)被上訴人對上訴人乙○○是否有系爭本票債權？
    1.系爭本票係上訴人乙○○與其前夫陳松村於97年1月2日共
      同簽發，交付被上訴人，以連帶保證陳松村所負債務等情
      ，為兩造所不爭執。而陳松村確實積欠被上訴人借款尚未
      清償等情，業據證人陳松村結證屬實（參見原法院卷第83
      、84頁之97年12月11日言詞辯論筆錄）。故上訴人辯稱陳
      松村對被上訴人無借款債務，並不可採。
    2.至於上訴人乙○○辯稱受脅迫而簽發系爭本票等情，為被
      上訴人所否認，上訴人乙○○雖聲請其前夫陳松村為證，
      惟依陳松村結證稱：「當日我前妻是否有感受到被脅迫我
      並不了解」等語（參見原法院卷第83頁之97年12月11日言
      詞辯論筆錄），尚難證明上訴人乙○○確係受脅迫而簽發
      系爭本票。此外，上訴人乙○○別無其他舉證，所辯受脅
      迫簽發系爭本票而得依民法第198 條規定拒絕履行等語，
      並無理由。
    3.綜上，上訴人乙○○對被上訴人負有系爭本票債務，被上
      訴人主張為上訴人乙○○之債權人，並非無據。
  (二)上訴人間之信託行為是否有害於被上訴人之權利？若是，被
    上訴人是否得請求法院撤銷該信託行為之債權行為及物權行
    為？
    1.按「對信託財產不得強制執行。但基於信託前存在於該財
      產之權利、因處理信託事務所生之權利或其他法律另有規
      定者，不在此限。」信託法第12條第1項 定有明文，其立
      法理由為「信託財產名義上雖屬受託人所有，但受託人係
      為受益人之利益管理處分之，故原則上任何人對信託財產
      不得強制執行。但為保障信託關係發生前已生之權利及因
      信託財產所生或處理信託事務發生之稅捐、債權，依下列
      權利取得之執行名義可例外對信託財產強制執行：一就信
      託財產因信託前存在於該財產之權利(例如抵押權)：二因
      處理信託事務所生之權利 (例如修繕信託財產之修繕費債
      權)；三 其他法律有特別規定得對信託財產強制執行之權
      利(例如有關稅法中明定之稅捐債權)」。因此，對於委託
      人之債權須符合信託法第12條第1項但書之規定， 始得據
      以強制執行信託財產。又信託行為如有害於委託人之債權
      人權利，使其債權難以獲得滿足，應認與信託本旨不符，
      債權人得聲請法院撤銷之，以保障其債權，信託法第 6條
      第1項 亦有明文。本件上訴人乙○○除系爭房地外，別無
      其他足供清償系爭本票債務之財產，為上訴人所不爭執。
      上訴人乙○○簽發本票後未及半年，將系爭房地信託予上
      訴人甲○○，致系爭房地成為信託財產，而系爭本票債權
      又難認屬信託法第12條第1項但書規定之債權， 被上訴人
      不得強制執行系爭房地以滿足以債權，應認上訴人間之信
      託行為有害於被上訴人之權利。故被上訴人主張依信託法
      第6條第1項規定請求撤銷上訴人間之信託行為，為有理由
      。
    2.次按「以應登記或註冊之財產權為信託者，非經信託登記
      ，不得對抗第三人。」信託法第4條第1項定有明文，參酌
      其立法理由「信託成立後，信託財產即具獨立性，為保護
      交易安全，宜有公示制度…以兼顧受益人及第三人之權益
      ，其因第9條 之規定而取得之信託財產，仍應依本條有關
      公示之規定辦理信託登記」，可知受託人依信託法第 9條
      第1項 規定，因信託行為取得之財產權，具獨立性，惟以
      應登記或註冊之財產權成立信託者，為發生對抗第三人之
      效力，例如使委託人之債權人不得強制執行信託財產，即
      須為信託登記。故委託人將應登記或註冊之財產權移轉登
      記為受託人所有，以對抗第三人，自屬信託行為之一部分
      。其信託行為如有害及委託人之債權人權利，債權人得聲
      請法院撤銷其債權行為及移轉所有權之物權行為。本件被
      上訴人既得依信託法第6條第1項規定撤銷上訴人間之信託
      行為，其請求撤銷信託之債權行為及移轉所有權之物權行
      為，並塗銷所有權移轉登記，為有理由。
五綜上所述，被上訴人請求撤銷上訴人間就系爭房地於97年 5月
  14日之信託契約及97年5月16日之所有權移轉行為， 並命上訴
  人甲○○塗銷就系爭房地於97年 5月16日在臺北縣板橋地政事
  務所以信託為原因之所有權移轉登記，為有理由，應予准許。
  原審為被上訴人勝訴判決，並無不合。上訴意旨指摘原判決不
  當，聲明廢棄改判，為無理由，應予駁回。
六本件事證已臻明確，兩造其餘攻擊防禦方法，核與判決結果無
  影響，爰不一一論述，附此敘明。
七據上論結，本件上訴為無理由。依民事訴訟法第449條第1項、
  第85條第2項，判決如主文。
中    華    民    國    99    年    8    月    17     日
                    民事第九庭
                        審判長法  官  黃熙嫣
                              法  官  鄭傑夫
                              法  官  林玲玉
正本係照原本作成。
如不服本判決，應於收受送達後20日內向本院提出上訴書狀，其
未表明上訴理由者，應於提出上訴後20日內向本院補提理由書狀
（均須按他造當事人之人數附繕本）上訴時應提出委任律師或具
有律師資格之人之委任狀；委任有律師資格者，另應附具律師資
格證書及釋明委任人與受任人有民事訴訟法第466條之1 第1項但
書或第2項（詳附註） 所定關係之釋明文書影本。如委任律師提
起上訴者，應一併繳納上訴審裁判費。
中    華    民    國    99    年    8     月    20    日
                              書記官  倪淑芳
附註：
民事訴訟法第466條之1（第1項、第2項）：
對於第二審判決上訴，上訴人應委任律師為訴訟代理人。但上訴
人或其他法定代理人具有律師資格者，不在此限。
上訴人之配偶、三親等內之血親、二親等內之姻親，或上訴人為
法人、中央或地方機關時，其所屬專任人員具有律師資格並經法
院認為適當者，亦得為第三審訴訟代理人。

司法院資訊處製作；財團法人民間司法改革基金會備份。
